臺灣高等法院臺中分院民事判決　九十年度重上字第一○四號
　　　上　訴　人　彰化縣員林鎮農會
　　　法定代理人　乙○○
　　　訴訟代理人　甲○○
　　　送達代收人　甲○○
　　　被上訴人　　丙○○
右當事人間請求清償借款事件，上訴人對於中華民國九十年七月二十日臺灣彰化地方
法院八十九年度重訴字第三五四號第一審判決提起上訴，本院判決如左：
    主    文
原判決關於駁回上訴人後開第二項之訴部分，及該部分假執行之聲請，並訴訟費用之
裁判廢棄。
被上訴人應再給付上訴人新台幣壹仟萬元及自民國八十八年四月二十二日起至清償日
止，按年息百分之九計算之利息，並自民國八十八年五月二十三日起至清償日止，逾
期六個月以內按上開利率百分之十，超過六個月者按上開利率百分之二十計算違約金
。
第一審關於命上訴人負擔訴訟費用部分，及第二審訴訟費用，均由被上訴人負擔。
本判決命被上訴人給付部分，於上訴人以新台幣參佰參拾參萬元為被上訴人預供擔保
後得假執行，但被上訴人如於假執行程序實施前以新台幣壹仟萬元為上訴人預供擔保
，得免為假執行。
    事實理由
一、本件上訴人起訴主張：被上訴人於八十六年一月十四日向上訴人借款新台幣（下
    同）五千萬元（下簡稱系爭借款），約定利息按年息百分之九計算，借款期限至
    八十七年七月十四日止，並約定按月攤還本息，如一期不履行視為全部到期，逾
    期清償在六個月以內者，按上開利率百分之十，超過六個月者，按上開利率百分
    之二十計付違約金。詎被上訴人自八十八年四月二十二日以後即不依約定日期繳
    納本息，尚欠本金五千萬元及利息、違約金等，為此依借貸之法律關係，求為判
    決(一)被上訴人應給付上訴人五千萬元，及自民國  (下同)八十八年四月二十二日
    起至清償日止，按年息百分之九計算之利息，並自八十八年五月二十三日起至清
    償日止，逾期清償在六個月以內者，按上開利率百分之十，超過六個月以上者，
    按上開利率百分之二十計付違約金。(二)上訴人願供擔保，聲請宣告假執行。等情
　　。被上訴人則以：伊僅於八十二年九月一日向上訴人借款二千六百萬元，至八十
　　三年八月十三日擴張借款三千五百萬元，八十四年七月二十八日再擴張借款五千
　　萬元及八十六年一月十四日展期續借系爭五千萬元部分，既非被上訴人所借，被
　　上訴人亦未實際取得該借款，自勿庸負清償之責。又系爭借款乃上訴人當時之農
　　會總幹事游坤勝不法冒貸，且款項撥入非被上訴人真正所有之一一五一四─一─
　　０號非法帳戶，被上訴人亦未曾持有該帳戶之存摺，被上訴人應僅於二千六百萬
　　元範圍內負清償責任，逾此金額之借款，上訴人之請求為無理由；又系爭借款為
　　游坤勝即上訴人之代理人或使用人冒貸，上訴人就本件損害之發生亦與有過失，
　　應有民法第二百十七條過失相抵規定之適用等語置辯。
二、本件原審對於上訴人之請求，判決上訴人一部勝訴（查勝訴部分：被告《按即被
    上訴人》應給付原告《按即上訴人》肆仟萬元，及自民國八十八年四月二十二日
    起至清償日止，按年息百分之九計算之利息，並自民國八十八年五月二十三日起
    至清償日止，逾期清償在六個月以內者，按上開利率百分之十，超過六個月以上
    者，按上開利率百分之二十計付違約金。），其餘部分敗訴，並就勝訴部分為附
    條件假執行之宣告；上訴人就其敗訴部分聲明不服，請求廢棄原判決不利於上訴
    人部分，並求為判決：被上訴人應再給付上訴人新台幣壹仟萬元及自民國八十八
    年四月二十二日起至清償日止，按年息百分之九計算之利息，並自民國八十八年
    五月二十三日起至清償日止，逾期六個月以內按上開利率百分之十，超過六個月
    者按上開利率百分之二十計算違約金。被上訴人則求為判決駁回上訴，如受不利
    判決，願供擔保，請准免為假執行。
三、查上訴人主張被上訴人於八十四年七月二十八日向其借款五千萬元，該款項撥入
    被上訴人名義之活期存款帳號一一五一四─一─０號帳戶，復於八十六年一月十
    四日展期續借，另立借據，而系爭借款五千萬元迄今未獲清償之事實，業提出借
    據影本一件、授信約定書影本一件、轉帳交易傳票影本二件、擔保放款帳卡影本
    二件及上開活期存款帳戶開戶資料影本一件等，各在卷可稽（見原審卷二二至二
    七頁、第九四頁），並經證人游坤勝於原審當庭證述明確，且游坤勝證稱：「（
    法官問：八十六年一月十四日，你是否有做丙○○之保證人，向農會借款五千萬
    元﹖），游坤勝答：有，抵押土地是我提供的。．．．．（法官問：借錢及換單
    時，丙○○是否知道﹖），游坤勝答：知道，不然我不可能拿到他的印鑑章。．
    ．（法官問：丙○○也有開了一年活期帳戶，是否有經他的同意﹖），游坤勝答
    ：有，他如果不同意，不可能開戶，因開戶要本人簽名。（法官問：借據上之簽
    名、印章是何人所為﹖）游坤勝答：簽名如新借的，要本人親簽，換單不必本人
    簽名，但印章一定要印鑑章。．．（法官問：你們農會職員陳報丙○○於八十二
    年九月時有借二千六百萬元，於八十三年八月十三日借了三千五百萬元，八十四
    年七月二十八借了五千萬元，八十六年一月十四日又借了五千萬元，就上情有何
    意見﹖）游坤勝答：這應都是同一筆借款，是屬於借新還舊。（法官問：這些借
    新還舊，是否都有叫丙○○出來蓋章﹖）游坤勝答：有。（法官問：借了這此錢
    當初資金被告（按即丙○○）是否有同意你運用﹖）游坤勝答：他有同意錢讓我
    運用，因是我提供土地設定抵押，而且每次借款或是換單，都有找他來換單，他
    都很清楚，因他不可能把印鑑章交給我保管．．」等語在卷（見原審卷第六五至
    六七頁）。雖被上訴人否認曾向上訴人借用系爭款項及展期續借云云，惟查被上
    訴人就八十六年一月十四日系爭借款借據上「印文」、八十三年八月十三日授信
    約定書「簽名及印文」，及系爭借款撥入其名義開設在上訴人農會之活期存款帳
    號一一五一四─一─０號帳戶內，該活期存款帳戶開戶資料之存戶「簽名」，均
    自認為「真正」等詞在卷（見原審卷第十五、三一、一０九頁）。按私文書經本
    人或其代理人簽名、蓋章或按指印或有法院或公證人之認證者，推定為真正。民
    事訴訟法第三百五十八條第一項定有明文。查上開借據、約定書及開戶資料之簽
    名或印文，有其一者為真正或兩者皆真正，雖被上訴人否認上開文書之真正，然
    卻無法反證推翻之，即應推定該借據、約定書及開戶資料均為真正。抑有進者，
    被上訴人於刑事偵查中供稱：當時游坤勝因欠我債務，我向他催討時，游坤勝表
    示渠在大村鄉○○段有筆土地，可以農會設定抵押貸款，來償還欠我的債務，所
    以游坤勝乃以前述地號土地向員林鎮農會設定抵押貸款，並經我同意以我名義申
    請，但我只陸續拿到約三百萬元．．．等詞在卷（見本院卷第一一三頁反面），
    進於一審刑庭中亦供稱確曾收到游坤勝三百萬款項等語在卷（見本院卷第一二一
    頁反面）。核與游坤勝上開證詞，大致相符，再據上開借據、借款約定書、轉帳
    交易傳票影本、擔保放款帳卡影本等證物，足證被上訴人應游坤勝要求，同意以
    其名義向上訴人借款，上訴人於八十四年七月二十八日將系爭借款五千萬元以轉
    帳方式撥入被上訴人開設之一一五一四─一─０號帳戶，被上訴人再於八十六年
    一月十四日另立借據，辦妥展期續借；再上訴人將系爭借款五千萬元交付被上訴
    人收受，被上訴人又將系爭借款轉交游坤勝運用無誤。又查游坤勝向上訴人農會
    非法超貸、背信等刑案，業經台灣彰化地方法院檢察官偵查起訴，並經台灣彰化
    地方法院判決游坤勝共同連續背信罪，處有期徒刑七年二月在案，而被上訴人丙
    ○○，亦為該案之共犯，經法院判處有期徒刑三年案，有台灣彰化地方法院九十
    年度易字第八五號游坤勝等背信罪刑事判決書在卷可佐（見本院卷六六至一一一
    頁）。並經本院調閱該刑事卷宗，審閱無誤，益證被上訴人同意以其名義向上訴
    人借貸系爭借款，上訴人並依借貸契約將系爭五千萬元借款撥入被上訴人開立之
    上開帳戶內無訛。準此，兩造既書立系爭借款契約書，上訴人並依約將系爭借款
    撥入被上訴人名下帳號內，依消費借貸契約之要物性，係爭借貸契約即屬有效成
    立，被上訴人自應負清償借款之責。至系爭貸款如何運用、貸款抵押物如何設定
    或系爭借款存摺何人保管等，均與本件借貸契約之成立無涉，附此明。
四、又查被上訴人抗辯游坤勝為上訴人農會總幹事，系爭借款應有過失相抵規定之適
    用云云，惟按民法第二百十七條第一項規定，損害之發生或擴大，被害人與有過
    失者，法院得減輕賠償金額或免除之。此項規定之適用，原不以侵權行為之法定
    損害賠償請求權為限，即契約所定之損害賠償，除有反對之特約外，於計算賠償
    金額時亦難謂無其適用，且此項基於過失相抵之責任減輕或免除，非僅視為抗辯
    之一種，亦可使請求權全部或一部為之消滅，故債務人就此得為提起確認之訴之
    標的，法院對於賠償金額減至何程度，抑為完全免除，雖有裁量之自由，但應斟
    酌雙方原因力之強弱與過失之輕重以定之，最高法院五十四年上字第二四三三號
    固著有判例（又最高法院七十二年台上字第二三七二號、八十年台上字第一０四
    六號亦有判決參照），但究其意旨係認為「契約所生之損害賠償之債」，亦有民
    法第二百十七條損害相抵原則之適用，但未擴張解釋為「單純契約之履行（貨幣
    之債）」亦有適用之；且據法條體系觀之，民法第二百十七條規定於民法第二篇
    債篇第二節債之標的「損害賠償之債」中，依其規定體系亦應僅適用於「損害賠
    償之債」。查本件上訴人係依系爭借貸契約請求被上訴人履行契約而給付系爭借
    款、利息暨違約金等，並非請求契約所生之損害賠償；且游坤勝雖任職上訴人農
    會總幹事，為上訴人農會之代理人或使用人，但其係與被上訴人共同違法超貸之
    「共同故意犯罪行為」，致被害人即上訴人農會受損，顯與民法第二百十七條規
    定之「被害人與有過失行為」迥異，自無民法第二百十七條過失相抵原則之適用
    。是被上訴人抗辯因被害人即上訴人農會總幹事游坤勝故意、過失超貸系爭借款
    ，主張本件「借貸契約之履行（貨幣之債）」，亦有民法第二百二十七條過失相
    抵原則之適用云云，顯有誤會．自無足採。惟原審以系爭借款有過失相牴原則之
    適用，而扣抵被上訴人百分之二十過失比例，於法不合。
五、綜上所述，上訴人本於借貸之法律關係，請求上訴人給付五千萬元，及約定利息
    、違約金等，為有理由。乃原審僅命被上訴人給付上訴人四千萬元，及自民國八
    十八年四月二十二日起至清償日止，按年息百分之九計算之利息，並自民國八十
    八年五月二十三日起至清償日止，逾期清償在六個月以內者，按上開利率百分之
    十，超過六個月以上者，按上開利率百分之二十計付違約金，而駁回上訴人其餘
    之訴，就駁回部分，自有未洽，上訴意旨就此部分指摘原判決不當，求予廢棄改
    判，為有理由，爰由本院予以廢棄改判如主文所示。又兩造分別陳明願供擔保為
    准、免假執行之宣告，經核於法並無不合，爰分別酌定相當擔保金額准許之。
六、本件事證已臻明確，兩造其餘攻擊或防禦方法及所提證據，均與本院心證之形成
    及判決結果，不生影響，爰不一一再加以論述，併此明．
七、據上論結，本件上訴有理由，依民事訴訟法第四百五十條、第七十八條、第四百
    六十三條、第三百九十條第二項、第三百九十二條，判決如主文。
中　　　華　　　民　　　國　　九十一　　年　　　五　　　月　　　一　　　日
~B1民事第六庭審判長法　官　吳火川
~B2　　　　　　　　法　官　饒鴻鵬
~B3　　　　　　　  法  官　陳繼先
右為正本係照原本作成。
如對本判決上訴，須於收受判決送達後二十日內向本院提出上訴書狀，其未表明上訴
理由者，應於提出上訴後二十日內向本院提出上訴理由書（須按他造人數附具繕本）
，並繳納送達用雙掛號郵票拾份（每份參拾肆元）。
上訴時應提出委任律師或具有律師資格之人之委任狀；委任有律師資格者，另應附具
律師及格證書及釋明委任人與受任人有民事訴訟法第四百六十六條之一第一項但書或
第二項（詳附註）所定關係之釋明文書影本。
~B 　 　　　　　　書記官　劉建智
中　　　華　　　民　　　國　　九十一　　年　　　五　　　月　　　二　　　日
附註：
民事訴訟法第四百六十六條之一（第一項、第二項）
對於第二審判決上訴，上訴人應委任律師為訴訟代理人。但上訴人或其法定代理人具
有律師資格者，不在此限。
上訴人之配偶、三親等內之血親、二親等內之姻親，或上訴人為法人、中央或地方機
關時，其所屬專任人員具有律師資格並經法院認為適當者，亦得為第三審訴訟代理人
。
